ACORDAO-COMPLETO-2391276

ACÓRDÃO 4485/2020 ATA 10/2020 - PRIMEIRA CÂMARA

VISTOS, relatados e discutidos estes autos que tratam de recurso de reconsideração interposto conjuntamente pelo Instituto de Defesa da Cultura Negra e Afrodescendentes e pelo Sr. Jurandir Dario Gouveia Damasceno contra o Acórdão 2857/2019-TCU-Primeira Câmara, lavrado em processo de tomada de contas especial,
	ACORDAM os Ministros do Tribunal de Contas da União, reunidos em sessão da Primeira Câmara, ante as razões expostas pelo Relator, em:
	9.1. com fulcro nos arts. 32, I, e 33, da Lei 8.443/1992, conhecer do recurso de reconsideração para, no mérito, negar-lhe provimento;
	9.2. dar ciência desta deliberação aos recorrentes, ao Ministério do Turismo, que incorporou o extinto Ministério da Cultura, e à Procuradoria da República no Estado do Rio Grande do Sul, neste caso, com fulcro no art. 16, § 3º, da Lei 8.443/1992 c/c o art. 209, § 7º, do Regimento Interno do TCU.

Recurso de reconsideração interposto conjuntamente pelo Instituto de Defesa da Cultura Negra e Afrodescendentes e pelo Sr. Jurandir Dario Gouveia Damasceno contra o Acórdão 2.857/2019-1ª Câmara, que havia julgado irregulares suas contas e os condenado ao pagamento de débito.

Primeira Câmara

Ministério da Cultura (extinto)

3. Responsáveis/Recorrentes:
3.1. Responsáveis: Instituto de Defesa da Cultura Negra e Afrodescendentes (04.523.309/0001-17) e Jurandir Dario Gouveia Damasceno (XXX.751.576-XX)
3.3. Recorrentes: Instituto de Defesa da Cultura Negra e Afrodescendentes (04.523.309/0001-17) e Jurandir Dario Gouveia Damasceno (XXX.751.576-XX).

13.1. Ministros presentes: Walton Alencar Rodrigues (Presidente), Benjamin Zymler (Relator), Bruno Dantas e Vital do Rêgo.
13.2. Ministros-Substitutos presentes: Augusto Sherman Cavalcanti e Weder de Oliveira.

BENJAMIN ZYMLER

Ministro Walton Alencar Rodrigues.

Cuidam os autos de recurso de reconsideração interposto conjuntamente pelo Instituto de Defesa da Cultura Negra e Afrodescendentes e pelo Sr. Jurandir Dario Gouveia Damasceno contra o Acórdão 2857/2019-TCU-Primeira Câmara.
2.	O presente feito trata, originalmente, de tomada de contas especial instaurada pelo Ministério da Cultura, em razão da não comprovação da boa e regular aplicação dos recursos federais transferidos por força do Convênio 23/2004, firmado com o Instituto de Defesa da Cultura Negra e Afrodescendentes, cujo objeto foi a realização do projeto "Quilombos em ação".
3.	Para a consecução da avença, foi previsto o aporte de R$ 239.684,17, dos quais R$ 217.895,45 seriam repassados pelo concedente e o restante corresponderia à contrapartida da entidade privada.
4.	Tendo em vista a não apresentação da documentação exigida para prestação de contas final, o então denominado Ministério da Cultura concluiu pela existência de prejuízo ao erário equivalente ao montante total transferido pelo órgão e atribuiu responsabilidade. Na oportunidade, o órgão atribuiu responsabilidade ao Sr. Jurandir Dário Gouveia Damasceno, na condição de presidente do Instituto de Defesa da Cultura Negra e Afrodescendentes. 
5.	Submetidos os autos ao descortino do Tribunal, foi promovida a citação do referido responsável e do instituto convenente em razão das seguintes ocorrências, consignadas na instrução preliminar da então denominada Secex/MG:
"18.2.1	não comprovação da boa e regular aplicação dos recursos transferidos em razão da ausência de documentos exigidos na prestação de contas que impedem a formação de juízo quanto à regular execução físico-financeira do objeto, apresentação do relatório de cumprimento do objeto incompleto e da ausência de demonstração do nexo de causalidade entre os recursos federais transferidos e o objeto do convênio tendo em visa a movimentação irregular dos recursos na conta específica, em especial, pelas seguintes ocorrências:
18.2.1.1	pagamento do valor de R$ 25.300,00 à empresa Paracatur Turismo, conforme nota fiscal 004, pois de acordo com a descrição da nota o valor se referia ao pagamento de serviços de organização, assessoria técnica e receptivo do Seminário Nacional das Comunidades Quilombolas de Morro Alto. No entanto, no material de divulgação do evento, constou que a organização foi realizada pela Associação Comunitária Rosa Osório Marques. Não foram apresentadas as justificativas para a realização da despesa, descrição do valor unitário, nem relatório descrevendo quais os serviços realizados e sua relevância para o atingimento do objeto, nem foi comprovada a realização de procedimentos licitatórios ou justificativas, com embasamento legal, para o caso de dispensa;
18.2.1.2	não comprovação da realização de sonorização no valor de R$ 3.000,00, material de consumo no valor de R$ 1.588,77 e despesas diversas no valor R$ 1.275,58;
18.2.1.3	pagamento no valor de R$ 5.400,00, com a descrição genérica de realização de palestras do Seminário Nacional da Comunidade Quilombo do Morro Alto, sem a necessária apresentação de justificativas para a realização da despesa, descrição do valor unitário, quantidade de palestras; além de relatório descrevendo quais as palestras realizadas e sua relevância para o atingimento do objeto;
18.2.1.4	pagamento de RPA no valor de R$ 2.000,00 em 07.12.2004 em nome de Maria Cristina Feijó da Silva, com descrição genérica de "prestação de serviços de atividade cultural", sem apresentação de justificativas para a realização da despesa, descrição do valor unitário, além de relatório descrevendo quais os serviços realizados e sua relevância para o atingimento do objeto;
18.2.1.5	pagamento do valor de R$ 16.000,00, para a empresa Mirô de Propaganda e Marketing Ltda., com descrição genérica de "Montagem Stands pare exposição fotográfica de produtos e artesanatos da comunidade quilombola", sem a apresentação de justificativas para a realização da despesa, descrição do valor unitário, relatório de quais os serviços realizados e sua relevância para o atingimento do objeto, bem como a ausência de documentos que comprovem a realização de procedimentos licitatórios ou justificativas, com embasamento legal, para o caso de dispensa;
18.2.1.6	pagamento no valor de R$ 1.400,00 para a empresa Transporte Reluz com descrição genérica na nota fiscal com "Transp. Passageiro", sem a descrição do valor unitário, ausência de relatório descrevendo quais os serviços realizados e comprovação de realização de procedimentos licitatórios ou justificativas para o caso de dispensa; 
18.2.1.7	despesa no valor de R$ 16.000,00, mediante a apresentação de nota fiscal sem data, emitida pela empresa Devictor Consulting Produções e Marketing Ltda., com a descrição de "criação, produção, montagem e desmontagem de Exposição de Fotografia alusiva a Remanescentes de Quilombos", sem a apresentação de justificativas, descrição do valor unitário, além de relatório descrevendo quais os serviços realizados e sua relevância para o objeto;
18.2.1.8	despesa no valor de R$ 60.600,00, conforme nota fiscal emitida pela empresa Branca Locações Ltda., com a descrição de "pagamento referente convênio 023104, conforme despesas descritas no orçamento encaminhado em 19/11/ 2004, além de despesa com locação de sete ônibus, no valor de R$ 6.460,0, em favor da empresa Transweg Locações Ltda.", sendo ambas sem justificativas para a sua realização, descrição do valor unitário, itinerário, tipos de veículos utilizados, quantidade de assentos, quantitativo de pessoas transportadas;
18.2.1.9	despesa com banners faixas Promocionais, no valor de R$ 2.000,00, com a empresa Impulso Artes Gráficas e 400 Folders e 700 cartazes, no valor de R$ 3.590,00, com a empresa Fiux - Trabalhos Visuais e Serigrafia, sem justificativas, descrição do valor unitário, relatório descrevendo os serviços realizados e sua relevância para o atingimento do objeto.
18.2.1.10	inconsistência entre os extratos bancários da conta específica e os cheques emitidos, que evidenciam várias ocorrências graves, entre elas, divergências entre os itens discriminados na relação de pagamentos apresentados na prestação de contas da convenente, pagamentos a pessoas físicas que não possuem empresas, nem qualquer relação com as empresas que apresentaram as notas fiscais, pagamentos em cheque sem a identificação do recebedor, saque em espécie, conforme dados no quadro abaixo e detalhamentos das ocorrências a seguir:
 (...) 
18.2.1.11	a relação de pagamentos aponta que o cheque 850017, no valor de R$ 3.000,00 foi utilizado para o pagamento para a empresa DMC Com. Repres. Ltda. CNPJ 05.382.694/0001-92, mas conforme podemos verificar na cópia do documento, está nominal à Sra. Gislaine Teixeira Campos, CPF XXX.200.880-XX, que não possui empresa. Em pesquisa na web, encontramos no sitio oficial da Assembleia Legislativa do Rio Grande do Sul que a beneficiária do pagamento é militante do movimento negro desde 1978.
18.2.1.12	o cheque 850001, no valor de 68.0000,00, foi emitido em nome de Walmir Jorge dos Santos CPF XXX.821.001-XX, que não possui empresa. 
18.2.1.13	o cheque 850009, no valor de R$ 2.000,00, declarado como pagamento à empresa Mundialinfo Tec. Ltda. CNPJ 05.363.238/0001-03, foi emitido em nome de Claudiomar C. Martins CPFXXX.655.990-XX, que não faz parte do quadro societário da empresa. 
18.2.1.14	o cheque 850012, no valor de R$ 7.427,00, declarado como pagamento à empresa S.R Gomes Pires CNPJ 04.832.684/0001-49, foi emitido em nome de Selma Costa chaves CPFXXX.655.990-XX, que não faz parte do quadro societário da referida empresa.
18.2.1.15	o cheque 850014, no valor de R$ 2.401,00, declarado como pagamento à empresa Vitória Prod. Fotográficas, CNPJ 029.920.099/0001-8, foi emitido em nome de Carlos Coutinho da Vitória, CPFXXX.533.230-XX, que não possui empresa. 
18.2.1.16	o cheque 850015, no valor de R$ 6.752,00, declarado como pagamento à empresa Directcar Locadora Ltda., CNPJ 04071010/0001-79, foi emitido em nome de Emir Silva.
18.2.1.17	o cheque 850013, no valor de R$ 15.000,00, foi emitido em nome de Wilson Rodrigues da Rosa.
18.2.1.18	a relação de pagamentos aponta que o cheque 850007, no valor de 2.000,00 foi utilizado para o pagamento de um RPA para Maria Cristina F. da Silva, no entanto, o documento não é nominal à aludida pessoa, mas a SACC."
6.	Após as respostas dos responsáveis, o Tribunal decidiu, por meio do Acórdão 2857/2019-TCU-Primeira Câmara, julgar irregulares as contas do Sr. Jurandir Dario Gouveia Damasceno e do Instituto de Defesa da Cultura Negra e Afrodescendentes e condená-los ao pagamento do débito especificado no subitem 9.2 do aresto.
7.	Irresignados com esta decisão, os responsáveis interpuseram recurso de reconsideração, o qual recebeu a seguinte análise no âmbito da Serur - transcrição parcial com ajustes pertinentes:
"3.	Reitera-se o exame preliminar de admissibilidade efetuado por esta Secretaria (peça 68) , ratificado pelo Exmo. Ministro Benjamin Zymler (peça 71) , que concluiu pelo conhecimento do recurso apresentado, nos termos dos artigos 32, inciso I, e 33, da Lei 8.443/1992, c/c o artigo 285, do RI/TCU, suspendendo os efeitos em relação aos itens 9.2 e 9.3 do Acórdão recorrido.
 EXAME DE MÉRITO
4.	Delimitação
4.1.	Constitui objeto do presente recurso definir se:
	a) os documentos ora apresentados atestam a escorreita aplicação dos recursos;
	b) a boa-fé do gestor afasta sua responsabilidade;
	c) a decisão recorrida foi devidamente fundamentada.
5.	Da escorreita aplicação dos recursos.
5.1.	Alegam que a decisão recorrida é omissa quanto à análise e à certificação "de realização factual do objeto conveniado in casu, conferidas por órgãos integrantes do sistema de contas da União Federal, com competência e atribuição para tal", como "a Coordenação de Gestão Interna - CGI e a Coordenação de Convênios - CCONV, ambos da Fundação Palmares, a entidade convenente", por meio do Parecer Financeiro n. 44/2014/CCONV, de 28/8/2014 (peça 19, p. 7-18) , e no "item 14.5 da instrução da Secretaria de Controle Externo do TCU em Minas Gerais datada de 16/5/2017" (peça 67, p. 2-4) .
Análise:
5.2.	De plano, esclareça-se que os responsáveis tiveram suas contas julgadas irregulares, por esta Corte de Contas, em primeira instância administrativa, pela falta de documentação comprobatória sobre a execução do evento cultural previsto no Ajuste.
5.3.	Observa-se que nenhuma das análises técnicas precedentes ao Voto do Ministro Relator, as quais, em verdade, apuraram a existência de dano ao Erário e propuseram o julgamento pela irregularidade das contas dos responsáveis, ora recorrentes, como os relatórios de TCE 2/2015 (peça 2, p. 104-120) e 3/2015 (peça 2, p. 134-150) , o Relatório de Auditoria da CGU 1.813/2015 (peça 2, p. 162-164) e o Parecer Financeiro 44/2014 (peça 1, p 376-398) , no âmbito do controle interno, ou a rejeição das alegações de defesa proposta pela unidade técnica (peça 49) , que contou com a  anuência do MPTCU (peça 52) , vincula o juízo de valor a ser feito pelo Relator ou a decisão colegiada desta Corte de Contas, as quais são fundamentadas pelos fatos encontrados nos autos e descritos no Voto que fundamenta o Acórdão recorrido (peça 54) .
5.4.	A jurisprudência sistematizada desta Casa é serena, em sede de prestação de contas de convênios, que a mera apresentação de declarações de terceiros não comprova que os recursos foram aplicados corretamente, cabendo ao responsável demonstrar o nexo causal entre os recursos que lhe foram repassados e a consecução do objeto. O voto condutor do Acórdão 399/2001-TCU-Segunda Câmara, rel. Ministro Ubiratan Aguiar, sintetiza a pacífica jurisprudência desta Corte de Contas sobre o assunto:
'Quanto ao mérito, assiste razão aos pareceres quando afirmam que a verificação física da obra, isoladamente, não é suficiente para comprovar que os recursos do convênio em exame foram corretamente aplicados. A existência física não comprova que a obra foi realizada com os recursos do referido convênio. Há que se obter nexo causal entre essa execução e os documentos de despesas da Municipalidade, tais como notas de empenho, recibos, extratos bancários, de forma que seja possível à fiscalização afirmar que aquela obra foi executada com os recursos transferidos pelo Convênio examinado.' 
5.5.	Cabe rememorar a coletânea de indícios de irregularidades graves apuradas pelo controle interno e analisadas no Relatório, as quais serviram para formar o juízo de valor de que os documentos apresentados eram insuficientes para comprovar a escorreita aplicação dos recursos, nos termos do Voto que fundamenta o Acórdão recorrido (peça 54, p. 4-5) :
'Em primeiro lugar, não se pode atribuir a erro contábil a prática de emitir cheque ao portador para pagamento de despesas do convênio. Ao impedir o conhecimento do favorecido e, portanto, o destino dado aos recursos federais, tal conduta impossibilita a verificação do nexo de causalidade entre os valores transferidos no convênio e as despesas informadas na prestação de contas.
Em segundo lugar, o reconhecimento da existência de uma série de pagamentos por meio de cheque ao portador, em flagrante descumprimento à cláusula 4ª, item "o", do termo de convênio, que estabelece que os recursos recebidos devem ser mantidos em conta específica para tal, "somente sendo permitidos saques para pagamento de despesas previstas no Plano de Trabalho, mediante cheque nominativo ao credor ou ordem bancária, de acordo com o art. 20 da Instrução Normativa STN/MF 01/97", constitui prova produzida pelos responsáveis contra si.
Em terceiro lugar, não faz sentido realizar saques em espécie para, em seguida, realizar ordens bancárias. Além de contrariar os normativos e termos do convênio, tal prática impede a verificação do nexo de causalidade entre os valores transferidos no convênio e as despesas informadas na prestação de contas.' 
5.6.	Destaca-se, neste ponto, a grave irregularidade confessada pelo recorrente, qual seja o saque dos valores repassados da conta específica diretamente e o pagamento em espécie, sem qualquer identificação dos eventuais beneficiados, o que demonstra incúria e descontrole no trato com os recursos da União, além de configurar desrespeito flagrante e direto à legislação e aos princípios que regem a Administração Pública, bem como à jurisprudência desta Corte de Contas.
5.7.	Note-se que a apuração e a imputação de débito por meio da presente TCE não decorrem da comprovação de má-fé, de enriquecimento ilícito ou a apropriação indébita por parte do recorrente, mas se consubstanciam na malversação dos recursos públicos, pois uma vez rompido o liame legal entre a saída dos recursos e a comprovação das eventuais despesas ocorre a impossibilidade de se verificar a destinação final dos recursos gerenciados pelo recorrente. 
5.8.	No que tange à alegação de enriquecimento ilícito da União, não tendo sido comprovado o emprego dos valores nas finalidades acordadas, é obrigatória a devolução da quantia recebida à respectiva origem.
5.9.	Frise-se, novamente, que compete ao gestor provar a regular aplicação dos valores que lhe foram confiados para consecução do objeto pactuado. A comprovação adequada do destino dado aos recursos públicos federais sob sua responsabilidade é decorrente de expresso dispositivo constitucional contido no art. 70, parágrafo único, da Constituição Federal, bem assim do disposto no art. 93 do Decreto-lei 200/1967 c/c o art. 66 do Decreto 93.872/1986. 
5.10.	A ausência de comprovação da execução do Convênio é incapaz de alterar o juízo de valor outrora firmado, remanescendo o débito apurado.
6.	Da boa-fé do gestor.
6.1.	Obtemperam que "se não há presunção legal de má-fé aplicável ao presente caso nem prova alguma de malícia, voluntária e consciente, pelos responsáveis, ora Recorrentes, na prática errônea ou falha dos atos de execução do objeto conveniado, direcionado a proveito próprio e com prejuízo ao erário, resta que se reconheça a boa-fé na realização desses atos, ainda que claudicantes" (peça 67, p. 4-5) .
Análise:
6.2.	Insta esclarecer que a interpretação sistemática do art. 202 do RITCU amolda-se à dupla natureza do débito apurado pelo TCU, punitiva e indenizatória. Nos casos concretos, ao ser reconhecida a boa-fé do agente, isto é, a não reprovabilidade de sua conduta, restará afastada a função punitiva do débito, remanescendo, no entanto, a indenizatória, entendimento exposto nos Acórdão 40/1999-TCU-Plenário, rel. Ministro Marcos Vinicios Vilaça, 1.702/2005-TCU-1ª Câmara, rel. Ministro Guilherme Palmeira, 723/2007-TCU-1ª Câmara, rel. Ministro-substituto Marcos Bemquerer Costa e 932/2006-TCU-2ª Câmara, rel. Ministro Benjamin Zymler.
6.3.	Nestes termos, a análise e comprovação da boa-fé, ao término da instrução de mérito da unidade técnica, teria o condão, unicamente, de proporcionar a concessão de novo e improrrogável prazo para recolhimento da importância devida, caso subsistente o débito e inexistente outra irregularidade nas contas (§§ 2º e 3º do art. 202, RITCU) .
6.4.	Na presente TCE, a conduta do recorrente ao aplicar de forma irregular os recursos públicos federais que lhe foram confiados, sem contudo, restituí-los em sua totalidade, débito este ainda não restituído, torna sua conduta reprovável, não sendo, portanto, reconhecida sua boa-fé. Isto, no entanto, não enseja afirmar que o gestor agiu de má-fé, apenas não se pode reconhecer sua boa-fé, uma vez que, repita-se, existe débito apurado e não quitado. 
6.5.	Logo, o débito segue, in casu, com sua natureza punitiva e indenizatória, não sendo possível aplicar a previsão do §2º do art. 12 da LOTCU c/c §2º do art. 202 do RITCU.
7.	Da fundamentação da decisão recorrida.
7.1.	Pugnam pelo julgamento das contas como regulares com ressalvas, "por terem se evidenciado que as faltas verificadas são de natureza formal e das quais não resultou dano ao Erário". 
7.2.	Defendem que o Código de Processo Civil deve ser aplicado supletiva e subsidiariamente aos processos de competência do TCU, em particular o art. 489 do CPC.
7.3.	Objetam que o "julgamento ora recorrido não foram enfrentadas as questões deduzidas pela defesa dos ora Recorrentes, relativas ao cumprimento do objetivo material colimado no convênio auditado" (peça 67, p. 5-8) .
Análise:
7.4.	Na análise anterior, após sopesar os argumentos lançados no recurso, foi mantido o juízo de valor de que os recorrentes descumpriram a obrigação constitucional de prestar contas dos recursos federais repassados por meio do convênio. Irregularidade que se consubstanciou da carência de elementos probatórios para comprovar a regular aplicação destes recursos e não de mera falha formal, como nos precedentes desta Corte de Contas suscitados pelos recorrentes. 
7.5.	Insta ressalvar que não se pode confundir ausência de fundamentação com fundamentação concisa ou suficiente para a análise constitucional da lide, obedecendo ao comando do art. 93, inciso IX, da Constituição Federal de 1988 (HC 105.349AgR, Rel. Min. Ayres Britto, 23/11/2010, 2ª Turma, DJE de 17/2/2011) .
7.6.	A jurisprudência desta Corte de Contas (v. g. Acórdãos 429/2002 e 3.195/2007, da 2ª Câmara, 153 e 932/2003, 1.932 e 3.019/2011, do Plenário, relatores, respectivamente, Ministros Adylson Motta, Benjamin Zymler, Guilherme Palmeira, Adylson Motta, Augusto Nardes e Marcos Bemquerer Costa) , amparada na melhor doutrina e em julgados dos tribunais superiores do Poder Judiciário, aponta no sentido de que ao julgador cumpre apreciar a matéria em discussão nos autos de acordo com os aspectos e teses pertinentes à solução da controvérsia, não estando obrigado a rechaçar, um a um, os argumentos expendidos pela parte, quando os fundamentos utilizados sejam suficientes para formar sua razão de decidir. 
7.7.	A entrada em vigor do Novo Código de Processo Civil, Lei 13.105/2015, com a inclusão, dentre os elementos essenciais da sentença, da necessidade de "enfrentar todos os argumentos deduzidos no processo capazes de, em tese, infirmar a conclusão adotada pelo julgador" (art. 489, §1º, inciso IV) , reforçou este entendimento e não alterou a linha mestre do entendimento jurisprudencial de que a fundamentação de todas as decisões deve atender ao princípio da persuasão racional ou do livre convencimento motivado, o qual não impõe ao julgador o rebate pormenorizado das questões postas, com exceção daquelas que influírem e foram nodais para o desate e julgamento dos pedidos formulados.
7.8.	Ainda, quanto ao tema, oportuno rememorar que o e. STF ao analisar a matéria fixou a seguinte tese em repercussão geral, no âmbito do Agravo de Instrumento 791292 [tema 339]: "O art. 93, IX, da Constituição Federal exige que o acórdão ou decisão sejam fundamentados, ainda que sucintamente, sem determinar, contudo, o exame pormenorizado de cada uma das alegações ou provas".
7.9.	Veja-se, à propósito, o teor do entendimento esposado pelo STJ, ao julgar embargos declaratórios no âmbito do Mandado de Segurança 21.315-DF, em 8/6/2016 [Informativo 585]: 
'DIREITO PROCESSUAL CIVIL. HIPÓTESE DE NÃO CABIMENTO DE EMBARGOS DE DECLARAÇÃO.
Mesmo após a vigência do CPC/2015, não cabem embargos de declaração contra decisão que não se pronuncie tão somente sobre argumento incapaz de infirmar a conclusão adotada. Os embargos de declaração, conforme dispõe o art. 1.022 do CPC/2015, destinam-se a suprir omissão, afastar obscuridade ou eliminar contradição existente no julgado. O julgador não está obrigado a responder a todas as questões suscitadas pelas partes, quando já tenha encontrado motivo suficiente para proferir a decisão. A prescrição trazida pelo inciso IV do § 1º do art. 489 do CPC/2015 ["§ 1º Não se considera fundamentada qualquer decisão judicial, seja ela interlocutória, sentença ou acórdão, que: (...) IV - não enfrentar todos os argumentos deduzidos no processo capazes de, em tese, infirmar a conclusão adotada pelo julgador"] veio confirmar a jurisprudência já sedimentada pelo STJ, sendo dever do julgador apenas enfrentar as questões capazes de infirmar a conclusão adotada na decisão. EDcl no MS 21.315-DF, Rel. Min. Diva Malerbi (Desembargadora convocada do TRF da 3ª Região) , julgado em 8/6/2016, DJe 15/6/2016.'
7.10.	Destarte, observa-se que os fundamentos para a tomada da decisão em questão foram devidamente evidenciados e apreciados tanto no Relatório, quanto no Voto que acompanham e fundamentam o referido Acórdão recorrido (peças 54-55) , não havendo falta ou fundamentação insuficiente em nenhum aspecto.
CONCLUSÃO	
8.	Das análises anteriores, conclui-se que:
	a) a ausência de documentação suficiente e idônea que sane a prestação de contas, ainda na fase recursal, reforça o juízo de valor de que os gastos públicos em questão foram feitos com desrespeito aos ditames legais, não havendo, desse modo, reparo a ser feito na decisão sufragada;
	b) o débito segue, in casu, com sua natureza punitiva e indenizatória, não sendo possível aplicar a previsão do §2º do art. 12 da LOTCU c/c §2º do art. 202 do RITCU;
	c) os fundamentos para a tomada da decisão em questão foram devidamente evidenciados e apreciados tanto no Relatório, quanto no Voto que acompanham e fundamentam o referido Acórdão recorrido (peças 54-55) , não havendo falta ou fundamentação insuficiente em nenhum aspecto.
8.1.		Ante o exposto, não foi trazido aos autos nenhum argumento que detenha o condão de modificar o julgado de origem, Acórdão 2857/2019-TCU-Primeira Câmara, motivo por que este não está a merecer reforma, devendo ser, por consequência, prestigiado e mantido.
PROPOSTA DE ENCAMINHAMENTO
9.	Ante o exposto, submetem-se os autos à consideração superior, propondo-se, com fundamento nos artigos 32, inciso I, e 33, da Lei 8.443/1992, c/c o artigo 285, do RI/TCU:
a) conhecer do recurso de reconsideração interposto por Instituto de Defesa da Cultura Negra e Afro-descendentes (CNPJ 04.523.309/0001-17) e Jurandir Dario Gouveia Damasceno (CPF XXX.751.576-XX) e, no mérito, negar-lhe provimento;
b) dar ciência do Acórdão que for prolatado às entidades/órgãos interessados, ao Procurador-Chefe da Procuradoria da República no Estado do Rio Grande do Sul e aos recorrentes, ressaltando-se que o Relatório e o Voto que o fundamentarem podem ser consultados no endereço www.tcu.gov/acordaos, no dia seguinte ao de sua oficialização."
8.	O corpo diretivo da Serur e o Ministério Público junto ao TCU aquiesceram ao referido encaminhamento.
	É o relatório.

Pedro Cordeiro da Silva (3081/OAB-PE), representando Instituto de Defesa da Cultura Negra e Afrodescendentes e Jurandir Dario Gouveia Damasceno.

Subprocurador-Geral Paulo Soares Bugarin.

RECURSO DE RECONSIDERAÇÃO EM TOMADA DE CONTAS ESPECIAL. CONVÊNIO. NÃO COMPROVAÇÃO DA BOA E REGULAR APLICAÇÃO DOS RECURSOS FEDERAIS. CONTAS IRREGULARES. PRESCRIÇÃO DA PRETENSÃO PUNITIVA. RESSARCIMENTO DO DANO. RAZÕES RECURSAIS INSUFICIENTES PARA AFASTAR O JULGAMENTO DAS CONTAS PELA IRREGULARIDADE E A CONDENAÇÃO EM DÉBITO. CONHECIMENTO E NEGATIVA DE PROVIMENTO.

TOMADA DE CONTAS ESPECIAL (TCE)

Secretaria de Recursos (Serur); Secretaria de Controle Externo de Tomada de Contas Especial (Secex-TCE).

Cuidam os autos de recurso de reconsideração interposto conjuntamente pelo Instituto de Defesa da Cultura Negra e Afrodescendentes e pelo Sr. Jurandir Dario Gouveia Damasceno contra o Acórdão 2857/2019-TCU-Primeira Câmara.
2.	O presente feito trata, originalmente, de tomada de contas especial instaurada pelo Ministério da Cultura, em razão da não comprovação da boa e regular aplicação dos recursos federais transferidos por força do Convênio 23/2004, firmado com o Instituto de Defesa da Cultura Negra e Afrodescendentes, cujo objeto foi a realização do projeto "Quilombos em ação".
3.	Para a consecução da avença, foi previsto o aporte de R$ 239.684,17, dos quais R$ 217.895,45 seriam repassados pelo concedente e o restante corresponderia à contrapartida da entidade privada.
4.	Tendo em vista a não apresentação da documentação exigida para prestação de contas final, o então denominado Ministério da Cultura concluiu pela existência de prejuízo ao erário equivalente ao montante total transferido pelo órgão e atribuiu responsabilidade. Na oportunidade, o órgão atribuiu responsabilidade ao Sr. Jurandir Dário Gouveia Damasceno, na condição de presidente do Instituto de Defesa da Cultura Negra e Afrodescendentes. 
5.	Submetidos os autos ao descortino do Tribunal, foi promovida a citação do referido responsável e do instituto convenente em razão das seguintes ocorrências, consignadas na instrução preliminar da então denominada Secex/MG:
"18.2.1	não comprovação da boa e regular aplicação dos recursos transferidos em razão da ausência de documentos exigidos na prestação de contas que impedem a formação de juízo quanto à regular execução físico-financeira do objeto, apresentação do relatório de cumprimento do objeto incompleto e da ausência de demonstração do nexo de causalidade entre os recursos federais transferidos e o objeto do convênio tendo em visa a movimentação irregular dos recursos na conta específica, em especial, pelas seguintes ocorrências:
 (...) "
6.	Após as respostas dos responsáveis, o Tribunal decidiu, por meio do Acórdão 2857/2019-TCU-Primeira Câmara, julgar irregulares as contas do Sr. Jurandir Dario Gouveia Damasceno e do Instituto de Defesa da Cultura Negra e Afrodescendentes e condená-los ao pagamento do débito especificado no subitem 9.2 do aresto.
7.	Irresignados com esta decisão, os defendentes interpuseram o presente recurso de reconsideração, no qual alegaram, de modo resumido:
a)	a decisão recorrida é omissa quanto à análise e à certificação "de realização factual do objeto conveniado in casu, conferidas por órgãos integrantes do sistema de contas da União Federal, com competência e atribuição para tal", como "a Coordenação de Gestão Interna - CGI e a Coordenação de Convênios - CCONV, ambos da Fundação Palmares, a entidade convenente", por meio do Parecer Financeiro 44/2014/CCONV, de 28/8/2014 (peça 19, p. 7-18) , e a Secex/MG, no item 14.5 de sua instrução;
b)	se não há presunção legal de má-fé aplicável ao presente caso, nem prova alguma de malícia, voluntária e consciente, pelos responsáveis, na prática errônea ou falha dos atos de execução do objeto conveniado, direcionado a proveito próprio e com prejuízo ao erário, deve ser reconhecida a boa-fé na realização desses atos, ainda que claudicantes;
c)	as contas não devem ser julgadas irregulares, pois não foram evidenciados nenhuma das condições especificadas no art. 16, inciso III, da Lei 8.443/1992, a saber: não houve omissão no dever de prestar contas, não ocorreu dano ao erário nem desfalque ou desvio de recursos e a violação das normas de natureza técnico-contábil constituem falhas formais; e
d)	no julgamento ora recorrido não foram enfrentadas as questões deduzidas pela defesa dos ora recorrentes, relativas ao cumprimento do objetivo material da avença e à aplicação da mencionada jurisprudência do próprio TCU, o que implica violação ao art. 489 do Código de Processo Civil.
8.	A Serur analisou as razões recursais apresentadas e concluiu que elas não eram suficientes para alterar a decisão recorrida, haja vista a ausência de documentação suficiente e idônea que sanasse a prestação de contas. Dessa forma, alvitrou que o expediente recursal fosse conhecido e, no mérito, desprovido.
9.	O Ministério Público junto ao TCU aquiesceu ao referido encaminhamento.
10.	Feito esse necessário resumo, passo a decidir.
11.	Preliminarmente, observo que o recurso de reconsideração preenche os requisitos de admissibilidade previstos nos arts. 32, inciso I, e 33 da Lei 8.443/1992 c/c o art. 285, parágrafo único, do Regimento Interno, sendo cabível, por consequência, o seu conhecimento.
12. 	Com relação ao mérito, manifesto-me de acordo com os pareceres anteriores e adoto as considerações esposadas como razão de decidir, sem prejuízo das ponderações que faço na sequência.
13.	Conforme bem exposto pela Serur, a manifestação do órgão concedente, na fase interna da tomada de contas especial, e da unidade técnica encarregada da instrução da matéria, no âmbito desta Corte de Contas, não vincula o juízo de valor a ser feito pelo Relator e pelo Colegiado, o qual se baseou nos fatos encontrados nos autos e na interpretação do direito posto, segundo o princípio do livre convencimento motivado ou da persuasão racional.
14.	No presente caso, o TCU, seguindo as considerações emanadas pelo eminente Ministro Relator a quo, concluiu que as alegações de defesa apresentadas pelos responsáveis, além de imprecisas, estavam desacompanhadas de elementos probatórios necessários para estabelecer o nexo causal entre as despesas realizadas e o objeto do convênio.
15.	Nesse contexto, ainda que tenha havido pronunciamento do órgão concedente no sentido de que houve execução física do convênio, a jurisprudência desta Corte de Contas é pacífica no sentido de que a simples realização do objeto não é suficiente para garantir a regularidade das contas, sendo essencial que seja comprovado o nexo de causalidade entre os recursos federais transferidos e o objeto conveniado (Acórdãos 1189/2008, 1573/2007, 6098/2017, todos da 1ª Câmara e 3927/2008-2ª Câmara, dentre outros) .
16.	Na situação em exame, os elementos juntados aos autos atestam um quadro de graves irregularidades na execução financeira da avença, consubstanciadas na ocorrência de inconsistências entre os extratos bancários da conta específica e os cheques emitidos, de divergências entre os itens discriminados na relação de pagamentos apresentados na prestação de contas da convenente, de pagamentos a pessoas físicas que não possuem empresas nem relação com as empresas que apresentaram as notas fiscais, de emissão de cheques sem a identificação do recebedor e de saque em espécie. 
17.	Tal conjunto fático não foi refutado pelo Instituto de Defesa da Cultura Negra e Afrodescendentes e pelo Sr. Jurandir Dario Gouveia Damasceno, mediante a apresentação de documentação idônea para comprovar a boa e regular aplicação dos recursos federais em análise, seja na fase inicial desta tomada de contas especial, seja na presente etapa recursal. Por essas razões, reputo correto o juízo de valor pela irregularidade destas contas especiais, levado a termo no Acórdão 2857/2019-TCU-Primeira Câmara.
18.	Com relação à assertiva de que não há presunção legal de má-fé aplicável ao presente caso, nem prova alguma de malícia, voluntária e consciente por parte dos responsáveis, esclareço que tais aspectos, ainda que fossem verdadeiros - em verdade, não foram sequer perquiridos - não seriam suficientes para afastar o dever de ressarcir e o julgamento pela irregularidade das contas.
19.	Isso porque a responsabilidade dos jurisdicionados perante o TCU é de natureza subjetiva, caracterizada mediante a presença de simples culpa stricto sensu, sendo desnecessária a caracterização de conduta dolosa ou má-fé do gestor para que ele seja instado a ressarcir os prejuízos que tenha causado ao erário (Acórdão 9004/2018-TCU-Primeira Câmara, 635/2017-Plenário, 2781/2016-Plenário, dentre outros) .
20.	Dessa forma, a configuração da boa-fé dos responsáveis, caso comprovada, somente serviria, no âmbito desta Corte de Contas, para possibilitar a fixação de novo e improrrogável prazo para o recolhimento da importância devida, acrescida de atualização monetária e sem a incidência de juros de mora, nos termos do art. 202 do Regimento Interno do TCU.
21.	Contudo, na situação em exame, o Ministro Relator a quo entendeu que não havia " (...) elementos que permitam reconhecer sua boa-fé, ou de outros excludentes de culpabilidade em relação às suas condutas no que toca à execução do convênio em análise".
22.	Em minha visão, tal análise está correta, haja vista a extensão e abrangência dos atos irregulares verificados, a revelar uma enorme disparidade entre a conduta dos recorrentes e a de um homem leal, cauteloso e diligente (parâmetro para o exame da boa-fé objetiva) .
23.	Também sob essas premissas, a deliberação recorrida não merece nenhum reparo.
24.	Quanto à alegação de que as contas não devem ser julgadas irregulares, pois não ocorreu nenhum dos fatos catalogados no art. 16, inciso II, da Lei 8.443/1992, refuto, de pronto, o argumento dos responsáveis.
25.	Consoante disposto nos arts. 70, parágrafo único, da Constituição Federal; 93 do Decreto-Lei 200/1967, e 66 e 145 do Decreto 93.872/1986, compete ao gestor comprovar a boa e regular aplicação dos recursos públicos, cabendo-lhe o ônus da prova. Assim sendo, além da obrigação de aplicar corretamente os recursos federais recebidos, o administrador desses valores deve apresentar os comprovantes da sua boa utilização, seguindo as normas contábeis aplicáveis à matéria.
26.	Conforme visto, o conjunto de irregularidades descrito no relatório que antecede este voto revela a prática pelos responsáveis de uma série de atos de gestão ilegais e a reiterada infração a normas legais e regulamentares de natureza contábil e financeira. 
27.	Considerando que as ocorrências apuradas impediram a demonstração da boa e regular gestão dos valores federais transferidos por meio do Convênio 23/2004, não cabe afirmar que a violação das normas de natureza técnico-contábil constituem falhas formais, não assistindo, portanto, razão aos defendentes. 
28.	Quanto à condenação do Instituto de Defesa da Cultura Negra e Afrodescendentes e do Sr. Jurandir Dario Gouveia Damasceno em débito, é preciso lembrar a remansosa jurisprudência desta Casa, já consolidada há bastante tempo, de que o gestor deve provar a boa e regular aplicação dos recursos federais e, não o fazendo, ocorre a presunção de dano, obrigando o gestor a restituir os valores aos cofres públicos.
29.	Desse modo, os fatos apurados nos autos se enquadram no art. 16, inciso II, alíneas "b" e "c", da Lei 8.443/1992, sendo corretos o julgamento das contas dos responsáveis pela irregularidade e a sua condenação em débito. 
30.	Acerca da alegação contida na letra "d" do item 7 supra, acolho a análise e a conclusão da Serur no sentido de que a decisão recorrida foi adequadamente fundamentada e se baseou em análise detalhada do conjunto fático e do material jurídico aplicável, não havendo falta ou fundamentação insuficiente em nenhum aspecto.
31.	Diante de todo o exposto, voto por que seja adotada a deliberação que ora submeto a este Colegiado.
TCU, Sala das Sessões Ministro Luciano Brandão Alves de Souza, em 14 de abril de 2020.
BENJAMIN ZYMLER 
Relator